臺灣基隆地方法院基隆簡易庭小額民事判決
111年度基小字第2678號
原      告  陳素琴  

被      告  黃玉玲  




上列當事人間損害賠償事件，本院於民國111年11月1日言詞辯論
終結，判決如下：
    主  文
原告之訴駁回。
訴訟費用新臺幣壹仟元由被告負擔。
    事實及理由
一、原告起訴主張：伊與被告本係基隆市中山區華興街「基隆第
    一景」社區之鄰居，前於民國110年11月3日伊接獲社區總幹
    事轉知基隆市衛生局心理衛生中心（下稱心衛中心）在找伊
    ，經伊與心衛中心人員聯繫後，得知係有人向該中心陳情伊
    穿睡衣在社區內走動云云，而於同年12月8日社區管理委員
    會張貼會議紀錄，敘及前述之陳情人不僅只提到伊穿睡衣在
    社區內走動之情事，尚包含疑似精神狀態不穩定等等，伊於
    翌日向心衛中心人員求證，惟關於陳情內容則未獲告知。嗣
    因伊就上開情事提告妨害名譽部分，經檢察官偵查終結後為
    不起訴處分（臺灣基隆地方法院檢察署111年度偵字第258號
    、第795號），伊始知前述之陳情人為被告。伊另提告社區
    管理委員會違反個人資料保護法部分，亦經同署檢察官以11
    1年度偵字第2776號為不起訴處分，伊乃由不起訴處分書中
    得知心衛中心人員於檢察官偵訊時證述之內容，被告向該中
    心陳情內容包含伊疑似精神病、強迫症，請求衛生局派員了
    解精神狀況並協助就醫等等。由上開被告向衛生局人員陳情
    之內容，對伊名譽造成侵害，爰依民法第184條、第195條請
    求被告賠償慰撫金新臺幣（下同）100,000元。並聲明：⑴被
    告應給付原告100,000元；⑵訴訟費用由被告負擔。
二、被告則以：原告經檢察官偵查後，發現其長期與「基隆第一
    景」社區住戶不睦，對社區事務意見與他人多有不合，更多
    次向市政府、警政司法機關檢舉、提告，原告亦曾身著便裝
    （伊當時主觀上認為是睡衣）在社區之區分所有權人大會上
    逕自持麥克風發言、影響會議進行等情事，故伊向基隆市衛
    生局陳情，主觀上是希望藉由政府機關之協助介入、關懷，
    以還社區平靜、安寧之居住環境，並無誹謗原告之意圖，遑
    論伊所陳述均各有本，並非全然杜撰虛構，伊所為之陳情，
    難認對原告社會評價可造成減損，自不構成刑法妨害名譽罪
    。至政府機關接獲通知後向社區人員查證，並經社區人員在
    會議中報告而列入紀錄，均非伊所能左右，更難認伊有何妨
    害名譽之行為，伊並無侵害原告等語置辯，並聲明駁回原告
    之訴。
三、本院之判斷：
  ㈠原告主張：兩造本均為「基隆第一景」社區住戶，被告曾向
    基隆市衛生局陳情，其內容指稱原告常常投訴同社區之住戶
    ，整天找社區麻煩，讓住戶無法忍受等為由，陳情其疑似有
    神經病及強迫症，並請求衛生局派員瞭解其精神狀況，並協
    助就醫等情，業經提出臺灣基隆地方檢察署檢察官111年度
    偵字第2776號不起訴處分書（引用證人即心衛中心人員李韶
    齡證述之內容，見該不起訴處分書第3頁倒數第2行至第4頁
    第3行），且此部分事實同為被告所不爭執，經調查證據之
    結果，上情自堪信為真。
  ㈡原告主張被告上開不實之陳情內容，確有侵害其名譽權乙情
    ，有無理由？
　⒈以侵權行為為原因，請求回復原狀或賠償損害者，應就其權
    利被侵害之事實負立證之責（最高法院19年上字第38號裁判
    參照）。次按因故意或過失，不法侵害他人之權利者，負損
    害賠償責任。違反保護他人之法律，致生損害於他人者，負
    賠償責任。不法侵害他人之身體、健康、名譽、自由、信用
    、隱私、貞操，或不法侵害其他人格法益而情節重大者，被
    害人雖非財產上之損害，亦得請求賠償相當之金額。民法第
    184條第1項前段、第2項及第195條第1項前段分別定有明文
    。惟按依民法第184條第1項前段規定，侵權行為之成立，須
    行為人因故意過失不法侵害他人權利，亦即行為人須具備歸
    責性、違法性，並不法行為與損害間有因果關係，始能成立
    （最高法院100年度台上字第328號裁判參照）。是倘無侵害
    權利之行為，自不生侵權行為之責任（最高法院106年度台
    上字第1826號裁判參照）。另按侵害名譽權損害賠償，須行
    為人因故意或過失貶損他人之社會評價，而不法侵害他人之
    名譽，致他人受損害，方能成立。亦即行為人須具備違法性
    、有責性，並不法行為與損害間具有因果關係，始足當之（
    最高法院104年度台上字第2365號裁判參照）。而所謂名譽
    係人在社會上評價，通常指其人格在社會上享有一般人對其
    品德、聲望或信譽等所加之評價，是屬於一個人在社會上所
    受價值判斷，因此名譽有無受損害，應以社會上一般人對其
    評價是否貶損，客觀判斷之。
　⒉被告固有向基隆市衛生局陳情之事實，但其陳情之對象係政
    府機關，且陳情係人民向政府表達意見之方式，復依行政程
    序法第170條第2項之規定：「……有保密必要者，受理機關處
    理時，應不予公開。」則被告單純向政府機關通報之行為究
    竟有無使社會上一般人減損對於原告之評價？原告並未提出
    足以證明其確有因「被告向基隆市衛生局通報疑似精神病個
    案」此一事實，而受有名譽貶損之情形，是其主張，已難遽
    認有憑。
　⒊依證人即心衛中心人員李韶齡之證述，除被告之通報外，尚
    有社區其他住戶也反應原告在社區四處檢舉、疑似精神狀況
    有問題等語明確（見本院卷第42頁第3行至第5行），則一方
    面可認為被告向心理衛生主管機關通報之舉措，並非異於常
    情之行為，再則同可認為被告之陳情並非全然無憑（觀諸原
    告所提出檢察官對被告所為之不起訴處分書，亦為相同之判
    斷，見本院卷第17頁）。惟究竟有無精神疾病，終非一般未
    具精神醫療專業之人所得判斷，是精神衛生法建構之精神衛
    生體系，即要求須經專科醫師診斷、鑑定、審查。換言之，
    一般人並無自行判斷之能力，只能交由專業審認；是被告並
    無脅制原告就醫之行為，乃依其主觀上之判斷，通報權責機
    關即基隆市衛生局（依基隆市政府組織自治條例第4條第2項
    第3款之規定，掌理醫政、防疫、保健、藥政、食品衛生管
    理等事項），而由該局依精神衛生法第7條第1項規定交由心
    理衛生中心處置，即難謂有何失當之處。
　⒋至心衛中心人員於實際進行調查後，認為原告之情緒平穩、
    對話切題，不會因談論社區事務衝突而有情緒失控之情形，
    且無自傷、傷人之行為或疑慮，未強制原告接受精神醫療等
    情（見本院卷第42頁第10行至第12行），益見被告之通報，
    並未實際造成心衛中心人員因而不能客觀評估之情事（否則
    不會得出「原告毋庸強制接受精神醫療」此一對原告有利之
    認定）；且由心衛中心人員係以與原告電話訪談方式進行調
    查，更難認被告向基隆市衛生局陳情之內容中，有何因被告
    之行為而導致外洩第三人，並因而致原告名譽遭受貶損之情
    形。
　⒌遑論本件所涉事實係被告向心衛中心表明疑似有應協助就醫
    之個案，較諸欲使人受刑事或懲戒處分之誣告罪，其情形相
    形更為輕微。再以：
　⑴以誣告他人構成刑事犯罪之情形而論，實務上往往以誣告罪
    之成立，係以犯人明知所訴虛偽為構成要件，若誤認有此事
    實，或以為有此嫌疑，自不得遽指為誣告（參見最高法院20
    年台上字第717號判例要旨）。倘依行為人所提證據資料，
    可認有相當理由確信其為真實，即不得謂行為人為未盡注意
    義務而有過失。尚難單憑嗣後經檢察官為不起訴處分，遽推
    論告訴人、告發人係濫訴，而認有故意或過失侵害名譽、人
    格權之情事。
　⑵本件被告之行為，僅係依其主觀上之判斷，向心衛中心通報
    其所認為之疑似個案，其所依據之基本事實尚非虛捏，此由
    原告提出之臺灣基隆地方檢察署檢察官111年度偵字第258號
    、第795號不起訴處分書中，檢察官認定被告不涉犯罪之理
    由，即可見一斑（見該不起訴處分書第3頁第9行至第21行）
    ，則被告行為較諸誣告他人犯罪之情形，既更形輕微，且其
    亦有相當理由確信其通報內容為真實（至有無構成精神疾病
    ，自當由精神專科醫師認定，業如前述，於茲不贅），自更
    不得謂行為人為未盡注意義務而有過失，而遽認被告有故意
    或過失侵害名譽、人格權之情事。
　⒍至他人是否因知悉心衛中心上開調查過程，而向多數人散布
    ，尤非被告所得掌控（若僅單純陳述事實經過，同難認為係
    對名譽之貶損行為），更未見原告提出相關證據證明被告有
    何意圖貶損原告名譽而刻意散布於眾之事實，從而亦難認被
    告之行為果有侵害原告之名譽權及人格法益。
  ㈢本件既難認被告有何侵害原告名譽、人格權之行為存在（原
    告於起訴狀中係針對「被告之不實陳情造成其名譽被侵害」
    乙情訴請賠償，依前開說明，尚難信憑），原告訴請被告賠
    償其非財產上損害即其於起訴狀中所稱之「精神賠償」，即
    難認有理由。
四、綜上所述，原告依侵權行為之法律關係，請求被告給付非財
    產上之損害100,000元，為無理由，應予駁回。　　
五、本件事證已臻明確，兩造其餘攻擊防禦方法及所提證據，核
    與判決結果不生影響，爰不逐一論述，併此敘明。
六、本件第一審裁判費為1,000元，此外核無其他費用支出，是
    其訴訟費用額確定為1,000元，爰依職權確定前開訴訟費用
    ，由敗訴之原告負擔。
據上論結，本件原告之訴為無理由，依民事訴訟法第436條之19
第1項、第87條第1項、第78條，判決如主文。
中　　華　　民　　國　　111 　年　　11　　月　　9 　　日
                  基隆簡易庭法　官　李謀榮　　　　　
以上正本係照原本作成。
對於本件判決如有不服，應於收受送達後20日內向本院提出上訴
書狀，上訴於本院合議庭，並按他造當事人之人數附具繕本。
當事人之上訴，非以判決違背法令為理由不得為之，上訴狀應記
載上訴理由，表明下列各款事項：
㈠原判決所違背之法令及其具體內容。
㈡依訴訟資料可認為原判決有違背法令之具體事實。
如委任律師提起上訴者，應一併繳納上訴審裁判費。
中　　華　　民　　國　　111 　年　　11　　月　　9 　　日
                            書記官　顏培容